臺灣高雄地方法院刑事判決　　　　　　 95年度易緝字第176號
公　訴　人　臺灣高雄地方法院檢察署檢察官
被　　　告　癸○○○
上列被告因詐欺案件，經檢察官提起公訴（88年度偵緝字第450
號）及聲請併案審理（89年度偵字第7950號、第7951號、第7952
號、第8988號），本院判決如下：
    主  文
癸○○○意圖為自己不法之所有，以詐術使人將本人之物交付，
處有期徒刑肆月，如易科罰金，以銀元佰元（即新臺幣玖佰元
）折算壹日。
    事  實
一、癸○○○於85年4 月20日起即自任會首，邀集辛○○、戊○○、劉麗幼、丁○○○、己○○等44人加入組成民間互助會
    ，約定每會會款為新台幣（下同）5,000 元，採內標制，含
    會首共計56會，並約定於每月5 日及20日開標，以所出標金
    最高者得標，其他未曾得標之會員（俗稱活會）須給付5,00
    0 元會款扣除標金後之款項予會首，已得標之會員（俗稱死
    會）及會首則須繳付會款5,000 元，由會首收齊後再給付予
    得標會員。詎癸○○○因其本身經濟狀況惡化，竟基於意圖
    為自己不法所有之犯意，於86年6 月5 日（自85年4 月20日
    係第1 會起算，該次為第28會）後數日內，明知戊○○並未
    參與該次投標，竟向戊○○以外之其他會員偽稱該會係由戊○○以3,200 元之標金得標，經戊○○向癸○○○查詢，癸○○○則向戊○○佯稱係另一位阿枝得標，而向活會會員詐
    得該次活會會款共計50,400元。
二、案經辛○○、戊○○、劉麗幼訴由臺灣高雄地方法院檢察署
    檢察官偵查起訴。
    理  由
壹、被告癸○○○有罪部分：
一、按證人、鑑定人依法應具結而未具結者，其證言或鑑定意見
    ，不得作為證據，刑事訴訟法第158 條之3 定有明文。因證
    人、鑑定人未依法具結，無法擔保其證言係據實陳述或鑑定
    意見為公正誠實，若違反而未具結者，其證言或鑑定意見，
    不應使其具有證據能力。本件檢察官未令性質為證人之告訴
    人戊○○、劉麗幼於陳述前具結而為陳述，且查無依法不得
    令其具結之情形，是上開證人於偵查中之陳述即無證據能力
    。至於下列引用之其他審判外之書面陳述，性質雖屬傳聞證
    據，但均經本院於審理時當庭提示並告以要旨，當事人並未
    表示異議，審酌該等證據作成時之情況，以之作為本案證據
    並無何不適當之情形，且與本件犯罪事實，具有關連性，依
    刑事訴訟法第159 條之5 之規定，認有證據能力，先予敘明
    。
二、訊據被告固坦承曾於前開時間，邀集辛○○、戊○○、劉麗
    幼等人參加互助會，並自任會首等情（見本院95年度易緝字
    第176 號卷第44頁），核與告訴人即證人辛○○、戊○○、
    劉麗幼於本院審理中之證述相符，並有互助會單在卷可稽，
    此部分之事實洵堪認定。惟被告否認有何詐欺取財之犯行，
    辯稱：86年6 月5 日那次是另外一個「阿枝」即本名為劉金
    枝的人標走的，我未以戊○○之名義冒標云云。惟查：
(一)被告於本院審理時雖曾供稱：未以戊○○之名義投標云云（
    見本院前開卷第43頁、第66頁），惟嗣則改稱：但是該次（
    86年6 月5 日）我另外有用戊○○的名義投標，是戊○○中
    籤，但是她沒有要標，所以我就將這個會的會款交給劉金枝
    云云（見本院卷第103 頁、第102 頁），是被告此部分之供
    述前後已有不符，其所辯是否可採，洵非無疑。
(二)又被告對戊○○以外之互助會會員宣稱86年6 月5 日開標之
    互助會係戊○○以3,200 元得標，向戊○○則改稱係另一位
    名為「阿枝」之會員得標之事實，業據證人即前開互助會會
    員丙○○、庚○○於偵查中；證人即告訴人戊○○、甲○○
    、乙○○於審理中結證在卷。證人庚○○、丙○○均證稱：
    被告在86年6 月間有向我說該互助會是戊○○標走等語（見
    88年度偵緝第450 號卷第35頁）；證人戊○○則證稱：在止
    會之前86年間有一次我在農會遇到甲○○，他問我說為什麼
    5,000 元的會要標3,200 元這麼高，我回答說我沒有標，甲○○說被告說是我標走的，被告已經跟我收會錢，我才知道
    我的會有人標走了，之後我問被告怎麼回事，她跟我說是另
    外一位叫阿枝的人得標，86年6 月5 日那次我繳了4 會活會
    的會錢等語（見本院前開卷第71頁、第72頁）；證人甲○○
    則證稱：86年間我確定被告曾跟我說過戊○○標到互助會，
    之後我在農會遇到戊○○，我跟她說5,000 元的會，妳標那
    麼高，是不是缺錢，戊○○跟我回答說不是她標的等語（見
    本院前開卷第76頁、第77頁）；證人乙○○亦證稱：被告曾
    經跟我說過阿枝有標到互助會，她所說的阿枝不是指劉金枝
    ，因為我有問被告，被告跟我講說是戊○○標走，並向我收
    會錢，印象中戊○○得標那一次不是以5,000 元得標等語（
    見本院前開卷第80頁、第79頁、第81頁），足認被告確曾於
    86年6 月5 日向戊○○以外之互助會會員以戊○○標得互助
    會，並向戊○○改稱係另一會員「阿枝」得標為由，而分別
    收取會款之事實，堪予認定。
(三)另被告如非基於意圖為自己不法所有之意圖，其豈有向同一
    互助會會員分別告以係不同之人得標之理，是被告意圖為自
    己不法之所有以前揭方式，向互助活會會會員詐得活會會款
    （詐得金額之計算式如附表所示）之犯行，已甚顯明。本件
    事證明確，被告癸○○○之詐欺取財犯行，堪以認定，應予
    依法論科。
三、論罪科刑部分：
(一)本案相關之法律比較適用：
    查被告於前開行為後，刑法第33條及第41條業經總統於94
    年2 月2 日修正公布，並依刑法施行法第10條之1 規定自95
    年7 月1 日施行。職是，本件自應就被告行為前、後相關法
    律有修正者，依前揭規定加以比較適用。茲說明如下：
  1.修正前刑法第339 條第1 項詐欺取財既遂罪原規定法定刑為
    「5 年以下有期徒刑、拘役或科或併科1 千元以下罰金」，
    且依修正前刑法第33條第5 款規定罰金數額應為1 元以上；
    然依刑法施行法第1 條之1 規定，修正後該罪法定刑度應為
    「5 年以下有期徒刑、拘役或科或併科新臺幣3 萬元以下罰
    金」，而修正後刑法第33條第5 款提高罰金數額為新臺幣1
    千元以上，並以百元計算之。是以該罪修正後關於有期徒刑
    、拘役等自由刑雖未加以變更，惟就罰金數額下限則予以提
    高，故修正後之法律效果對行為人而言較屬不利，從而本件
    應依刑法第2 條第1 項前段，適用行為時、即修正前刑法33
    9 條第1 項規定採為論罪科刑之基礎。
  2.再者，修正前刑法第41條第1 項前段原規定「犯最重本刑為
    5 年以下有期徒刑以下之刑之罪，而受6 個月以下有期徒刑
    或拘役之宣告，因身體、教育、職業、家庭之關係或其他正
    當事由，執行顯有困難者，得以1 元以上3 元以下折算一日
    ，易科罰金。」，且被告行為時之易科罰金折算標準，依修
    正前罰金罰鍰提高標準條例第2 條前段（現已刪除）之規定
    ，本係就其原定數額提高為100 倍折算1 日，故被告行為時
    之易科罰金折算標準乃以銀元3 百元折算1 日，經折算後應
    以新臺幣9 百元折算為1 日。惟修正後刑法第41條第1 項前
    段則改以「犯最重本刑為5 年以下有期徒刑以下之刑之罪，
    而受6 個月以下有期徒刑或拘役之宣告者，得以新臺幣1 千
    元、2 千元或3 千元折算一日，易科罰金。」，乃就易科罰
    金之折算標準予以提高。從而比較修正前、後所定易科罰金
    折算標準，當以修正前規定較有利於被告，故應依刑法第2
    條第1 項前段，適用行為時、即修正前刑法第41條第1 項前
    段規定，以定其易科罰金之折算標準。
  3.另刑法分則之罪，其罰金刑貨幣單位由銀元修正為新臺幣之
    法律適用，非屬法律變更，不生新舊法比較問題，而應適用
    刑法施行法第1-1 條規定，有臺灣高等法院暨所屬法院95年
    法律座談會刑事類提案第16號、第19號法律問題研究結論，
    可資參照，併附敘明。
(二)核被告所為，係犯修正前刑法第339條第1項之詐欺取財罪。
(三)又被告以戊○○得標或「阿枝」女子得標為由，向其他活會
    會員分別詐取款項之行為，應係一行為觸犯數罪名，應依現
    行刑法第55條想像競合犯之規定，論以一罪。
(四)爰審酌被告利用擔任合會會首機會，利用互助會會員之信任
    ，而向活會會員詐得5 萬餘元，所為實有不該，且犯後否認
    犯行，態度難認良好，惟另考量其前無犯罪前科紀錄，有卷
    附臺灣高等法院被告前案紀錄表可查，素行尚非不良，及其
    犯罪動機、目的、所得不法利益等一切情狀，量處如主文所
    示之刑，併諭知易科罰金之折算標準。
四、不另為無罪諭知部分：
(一)公訴意旨另以：被告復於87年3 月5 日開標後，由戊○○以
    等同於標金5,000 元之標息得標，其明知其已無力給付會款
    予得標會員，竟仍假藉戊○○得標之機會，向辛○○、劉麗
    幼、郭海返、丙○○等其他會員詐得會款後，隨即宣布止會
    後逃逸無蹤，戊○○等人至此始知受騙，因認被告此部分亦
    涉犯刑法第339 條之詐欺取財罪嫌云云。惟按犯罪事實應依
    證據認定之，無證據不得認定犯罪事實，刑事訴訟法第154
    條第2 項定有明文。又事實之認定，應憑證據，如未能發現
    相當證據，或證據不足以證明，自不能以推測或擬制之方法
    ，以為裁判基礎，有最高法院40年台上字第86號判例可資參
    照。
(二)訊據被告固坦承87年3 月5 日開標之互助會，確係由戊○○
    以等同於標金之5,000 元標息得標之事實，核與證人戊○○
    於本院審理時證述之情節相合（見本院前開卷第71頁），此
    部分之事實，應堪認定。惟被告堅決否認有何前揭向死會會
    員收取會款之犯行，並辯稱：87年3 月5 日這一會戊○○以
    5,000 元得標，所以活會會員都不用在繳錢（按每會會款為
    5,000 元），但是因為戊○○沒有將之前死會會員的本票拿
    給我，所以我也沒有辦法向其他死會會員收錢等語（見本院
    前開卷第66頁）。經查：
  1.證人庚○○於偵訊中證稱：87年3 月5 日的會我有繳活會會
    款云云（見見88年度偵緝第450 號卷第34頁背面）。然證庚○○復於本院審理時證稱：我有參加85年4 月20起會的那個
    會，我名下的會還是活會，我沒有標等語（見本院前開卷第
    98 頁） 。又查戊○○於87年3 月5 日以5,000 元標得互助
    會之事實，業據戊○○證述在卷，則該次僅死會會員需繳交
    死會會款5, 000元予被告，活會會員則不需繳納任何款項，
    庚○○當時既尚屬活會，則其焉有再繳交款項予被告之必要
    ，故其前於偵查中所證：曾繳交（活會）會款予被告云云，
    尚非可採。另同為互助會會員之丙○○亦於偵查中證稱：我
    已忘記87年3 月5 日有沒有繳會款等語（見88年度偵緝第45
    0 號卷第35頁），故亦難憑此證述，即推認被告確於87年3
    月5日 開標後曾向丙○○收取會款。
  2.又辛○○固於偵查中證稱：87年3 月5 日的會我有繳活會會
    款云云（見見88年度偵緝第450 號卷第35頁）。惟其於審理
    則又證稱：我有以我、兒我子陳偉仁、陳偉民參加85年4 月
    20日起會的互助會，1 會已經是死會，另外2 會是活會，87
    年3 月份戊○○得標那次，被告有來跟我收死會會錢云云（
    見本院前開卷第68頁、第70頁），惟此為被告所否認，而辛○○前後所述「繳活會會款」、「收死會會錢」亦不相同，
    並非無毫無瑕疵可指。另本件除辛○○於審理中之證述外，
    並無其他前開互助會（死會）會員指證，或有其他客觀現存
    之證據，足認被告於87年3 月5 日由戊○○標得會款後，再
    藉此向其他死會會員收取死會會款，是尚難單憑證人辛○○
    之證述，即為不利被告之認定。
(三)此外，復查無其他積極證據，足認被告有公訴人所指上開犯
    行，惟依公訴意旨，認被告此部分犯行，與上開論罪科刑部
    分，有刑法修正前連續犯之裁判上一罪關係，爰不另為無罪
    之諭知，併此敘明。
五、移送併辦部分：
    另臺灣高雄地方法院檢察署檢察官以該署承辦之89年度偵字
    第7950號、第7951號、第7952號、第8988號被告詐欺案件，
    與前開論罪科刑部分有（修正前）連續犯之關係，屬裁判上
    一罪，為法律上之同一案件，聲請併案審理（見本院88年度
    易字第4542號卷第38頁）云云。經查：
  1.前開89年度偵字第7950號、第7951號、第7952號案件，告訴
    人雖均認被告涉犯詐欺罪嫌，惟被告此際召集、參加之互助
    會之起迄時間，分別為：88年11月10日至89年9 月10日、88
    年12月1 日至90年3 月1 日、89年3 月19日至89年7 月2 日
    ，有互助會會單3 紙在卷可稽（見89年度偵字第7950號卷第
    9 頁、第7951號卷第8 頁、第7952號卷第5 頁），核與前開
    論罪科刑部分所認定之犯罪時間（86年6 月5 日數日內），
    相距已達2 年餘，實難認被告係基於概括犯意為之，而與論
    罪科刑部分有刑法修正前之連續犯裁判上一罪關係。
  2.至89年度偵字第8988號案件，告訴人馮文炫係指述被告涉犯
    刑法第335 條侵占罪嫌、第342 條背信罪嫌，亦有刑事告訴
    狀1 份在卷足憑（見89年度偵字第8988號案件第5 至6 頁）
    ，核與前開論罪科刑部分，認被告所犯部分係刑法第339 條
    第1 項之詐欺取財罪，並無修正前連續犯之裁判上一罪關係
    可言。
  3.綜上，此部分聲請併案審理部分，均應退由檢察官另為適法
    之處理，附此敘明。
據上論斷，應依刑事訴訟法第299 條第1 項前段，刑法第2 條第
1 項前段、第55條、修正前（下同）刑法第339 條第1 項，修正
前第41條第1 項，刑法施行法第1 條之1 ，廢止前罰金罰鍰提高
標準條例第2 條，判決如主文。
本案經檢察官壬○○到庭執行職務。
中　　華　　民　　國　　96　　年　　4 　　月　　25　　日
                  刑事第八庭    審判長法　官  李政庭
                                      法　官  王俊彥
                                      法  官  李育信
以上正本證明與原本無異。
如不服本判決，應於收受送達後10日內向本院提出上訴書狀。
中　　華　　民　　國　　96　　年　　4 　　月　　25　　日
 　　　　　　　　　　　　　　　       書記官  廖佳玲
附表：
詐得金額計算式為：
被詐欺之活會人數28（即被告於86年6 月5 日偽稱戊○○、「
  阿枝」得標，而該會總會數56- 原應有死會數27- 被告本身會
  員數1=28)
被告係向該會期之活會會員，詐取該會期之活會會款，故向每
  名活會會員詐取之金額為1,800 元（合會金額5,000 元- 冒標
  金額3,200 元=1,800元）
總計詐得金額為：28×1,800 元=50,400 元
附錄本案論罪科刑法條全文
中華民國刑法第339條第1項
(普通詐欺罪)
意圖為自己或第三人不法之所有，以詐術使人將本人或第三人之
物交付者，處5 年以下有期徒刑、拘役或科或併科1 千元以下罰
金。
